【裁判字號】    95,判,382
【裁判日期】    950323
【裁判案由】    土地增值稅
【裁判全文】
最  高  行  政  法  院  判  決
                                     95年度判字第00382號
上  訴  人  臺南市稅捐稽徵處
代  表  人  甲○○
被 上訴 人  林阿雲
上列當事人間因土地增值稅事件，上訴人對於中華民國93年10月
29日高雄高等行政法院93年度訴字第641號判決，提起上訴。本
院判決如下：
    主  文
上訴駁回。
上訴審訴訟費用由上訴人負擔。
    理  由
一、本件被上訴人於民國（下同）92年1月15日將其所有坐落臺
    灣省臺南市○○區○○段40之2地號土地（下稱系爭土地）
    出售與訴外人志光數位科技股份有限公司（下稱志光公司）
    ，經上訴人核定應納土地增值稅新臺幣（下同）1,588,270
    元，被上訴人為完成所有權移轉登記，已先將該土地增值稅
    繳納完畢，並對該核課處分不服，以上開土地係其配偶林兆
    鑅於88年8月2日贈與被上訴人，該土地前經臺南市政府於75
    年辦理市地重劃完成，林兆鑅已依法繳納676,311元之重劃
    費用，依土地稅法第31條第1項第2款及第39條第4項，該土
    地之漲價總數額應扣除上開土地重劃費用及土地增值稅應減
    徵百分之40為由，申請復查，未獲變更，循序提起行政訴訟
    ，經原審判決撤銷訴願決定及原處分關於課徵土地增值稅額
    超過831,226元部分。上訴人不服，乃提起本件上訴。
二、被上訴人在原審起訴意旨略以：（一）依土地稅法第39條第
    4項之立法目的，是要使重劃後之土地與非重劃之土地，在
    課徵土地增值稅上有所區別，因為政府獎勵人民自辦重劃，
    或獎勵人民參加公辦重劃，以補償人民因參加重劃所負擔龐
    大的公共設施用地與重劃費，所以才給重劃區業主減稅優惠
    ，而且只限1次，而系爭土地即屬重劃後之土地；又依遺產
    及贈與稅法第20條及土地稅法第28條之2，係因夫妻為生活
    共同體，財產具有一體性，故夫妻間相互贈與不需課徵土地
    增值稅及贈與稅，但因夫妻贈與時未課徵土地增值稅，顯與
    未曾移轉無異，故若再移轉予第三人時，則以該土地贈與前
    之原規定地價或前次移轉現值為原地價，計算漲價總數額，
    課徵土地增值稅，是夫妻間互相贈與土地之後再移轉予第三
    人時，應視為第1次移轉。因此，本件系爭土地之移轉自應
    視同「重劃後第1次移轉」，而有土地稅法第39條第4項減徵
    百分之40土地增值稅之適用，且被上訴人之配偶林兆鑅於市
    地重劃時所負擔之費用亦應扣除之。（二）依本院91年度判
    字第1554號判決意旨，重劃之土地經夫妻間相互贈與後再移
    轉予第三人為「重劃後第1次移轉」，且該判決中亦已明示
    上訴人所援引財政部86年12月26日台財稅第000000000號函
    釋與土地稅法第39條第4項立法意旨有違，應不予採用，故
    本件應自土地漲價總數額扣除重劃負擔費用676,311元，再
    減徵百分之40土地增值稅。為此，訴請撤銷訴願決定及原處
    分等語。
三、被上訴人則以：本件被上訴人援引之本院91年度判字第1554
    號判決，雖與財政部86年12月26日台財稅第000000000號及
    93年3月20日台財稅第0930451955號函釋有不同之見解；且
    土地稅法第28條之2亦於93年1月14日修正公布第2項，即規
    定配偶相互贈與之土地，於依土地稅法第28條之2不課徵土
    地增值稅後再移轉予第三人時，可「視為」原贈與人之第1
    次移轉，適用土地稅法第31條第1項第2款之減除規定，且可
    準用第39條第4項之減徵規定。惟稅捐為法定之債，乃以法
    律之規定，而非以行政處分為發生之依據，因此個別稅捐債
    務，於法律規定應納稅捐之構成要件事實發生時，即已發生
    ，一經發生，除新法明文規定溯及適用於法律公布施行前已
    發生而尚未核課，或尚未核課確定之稅捐事件外，並不因嗣
    後法律為有利或不利納稅義務人之變更而變更其內容，故稅
    捐稽徵機關為稅捐處分，或行政救濟程序中所適用之行為時
    法，原則上皆指法定稅捐給付義務之構成要件事實發生時有
    效之法律而言，本件被上訴人之買賣行為係在修法之前，自
    應依行為時之法令規定，且上開本院判決亦屬個案判決，對
    本件並無拘束力等語，資為抗辯。
四、原審斟酌全辯論意旨及調查證據之結果，以：（一）土地稅
    法第28條之2之立法意旨，是以夫妻為生活之共同體，且為
    一般生活事務的互相代理，故對於夫妻間因贈與而移轉土地
    所產生之土地增值稅予以免徵，且依該條但書可知本條係規
    定「不課徵」土地增值稅，而非免徵土地增值稅，即嗣後移
    轉於第三人時，將以第1次贈與前之原規定地價或前次移轉
    現值為原地價計算，故其原不課徵之土地增值稅，實質上已
    予補徵，政府稅收並未減少，僅是將課徵土地增值稅之時間
    ，延緩至移轉於第三人時，且此時課徵土地增值稅之納稅義
    務人，亦列為當次移轉於第三人之土地所有權人，而非依所
    有之時間分段計算土地增值稅，並分別課徵。（二）行為時
    土地稅法第28條之2為86年5月21日所公布增訂之條文，是其
    立法顯在同法第31條之後，而該條僅是將課徵土地增值稅之
    時間延緩，並未使政府減收土地增值稅，即仍將夫妻贈與時
    應課徵之土地增值稅，延至夫或妻移轉於第三人時課徵，則
    於夫妻贈與前若有改良土地支付費用之情形，則此移轉於第
    三人時土地漲價之範圍即包含先前夫妻贈與時，夫或妻因改
    良土地之支出所換得之漲價，而此一漲價即是土地稅法第31
    條制定時為達課稅公允而准自漲價總額中扣除者，故若認於
    夫妻贈與土地不課徵土地增值稅之土地移轉下，土地稅法第
    31條第1項第2款所稱之土地所有權人，僅限於土地增值稅納
    稅義務人之妻或夫，實有違土地稅法第31條第1項第2款及同
    法第28條之2之立法本意；故土地稅法第31條第1項第2款所
    稱之土地所有權人，應包含因不課徵土地增值稅之夫妻間贈
    與土地之夫及妻，亦有財政部74年11月9日台財稅第24655號
    函可資參照。（三）土地稅法第39條第4項之立法理由係在
    對於重劃後第1次移轉之增值稅予以減徵，以減輕納稅義務
    人之負擔，而夫妻間相互贈與之土地，因不課徵土地增值稅
    ，該贈與土地之移轉現值依法亦無需異動，依財政部86年10
    月13日台財稅第861919390號函釋，基於簡政便民之考量，
    配偶相互贈與土地之案件，無需向主管稽徵機關申報土地移
    轉現值，但於受贈者再移轉第三人時，則須以該土地第1次
    贈與前之原規定地價或前次移轉現值為原地價，計算漲價總
    數額，課徵土地增值稅，故贈與時，既無增值稅之申報，亦
    無減徵可言，則於受贈後再移轉之情形，如不認屬土地稅法
    第39條第4項之移轉，則在夫妻相互贈與土地之情形，勢將
    無法享受減徵之利益，當非立法之目的，故土地稅法第39條
    第4項，於移轉有增值稅之課徵，且係重劃後第1次以該土地
    重劃前之原規定地價或前次移轉現值為原地價，計算漲價總
    數額，課徵土地增值稅時，即得認係重劃後第1次之移轉，
    財政部86年12月26日台財稅第000000000號函釋之見解核與
    土地稅法第31條第1項及第39條第4項之意旨有違，本院自得
    不予適用（司法院釋字第137號、第216號及第407號解釋參
    照）。（四）本件上訴人核課系爭土地增值稅時，雖尚無93
    年1月14日修正公布之土地稅法第28條之2第2項之增訂內容
    ，然由土地稅法第31條第1項第2款及第39條第4項之立法目
    的，亦可得到相同之結論，亦即該修正公布內容，僅是將其
    原條文規定不明，致引起爭議之事項，加以明文化，並非在
    該條項未增訂前，夫妻間贈與之土地再移轉給第三人時，其
    核計土地增值稅時即不得適用將改良費用減除或重劃之土地
    減徵之規定，故上訴人主張實體從舊，法律適用不溯及既往
    原則云云，顯有誤會。從而，本件系爭土地增值稅之核計，
    應依法扣除重劃費用及減徵土地增值稅百分之40，再依土地
    稅法第33條第2項減徵百分之50，則被上訴人應納之土地增
    值稅額應為831,226元，上訴人原處分就此範圍內核課被上
    訴人土地增值稅，並無違誤，訴願決定予以維持，亦無不合
    ，至於原處分逾上開稅額部分，自有違誤，訴願決定未予糾
    正，亦有可議，而將訴願決定及原處分關於超過上開稅額部
    分均予撤銷。
五、上訴人上訴意旨復以：（一）本件被上訴人係於土地稅法第
    28條之2修正前（92年1月15日前）出售系爭土地，依財政部
    93年3月20日台財稅第0930451955號函及86年12月26日台財
    稅第000000000號函，本件既尚屬未確定之案件，則應依修
    正前即行為時條文辦理，亦即不得依土地稅法第31條減除及
    依同法第39條減徵。（二）稅捐為法定之債，乃以法律之規
    定，而非以行政處分為發生之依據，因此個別稅捐債務，於
    法律規定應納稅捐之構成要件事實發生時，即已發生，故稅
    捐稽徵機關為稅捐處分，或行政救濟程序中所適用之行為時
    法，原則上皆指法定稅捐給付義務之構成要件事實發生時有
    效之法律而言，原判決卻認本件上訴人核課系爭土地增值稅
    時，雖尚無上開土地稅法第28條之2第2項之增訂內容，然由
    土地稅法第31條第1項第2款及第39條第4項之立法理由可得
    相同之結論云云，顯有行政訴訟法第243條不適用法規及適
    用不當之違背法令。為此，訴請廢棄原判決，並駁回被上訴
    人在原審之訴。
六、本院查：
（一）按「配偶相互贈與之土地，不課徵土地增值稅。但於再移
      轉第三人時，以該土地第一次贈與前之原規定地價或前次
      移轉現值為原地價，計算漲價總數額，課徵土地增值稅。
      」「土地漲價總數額之計算，應自該土地所有權移轉或設
      定典權時，經核定之申報移轉現值中減除左列各項後之餘
      額，為漲價總數額：．．．二、土地所有權人為改良土地
      已支付之全部費用，包括已繳納之工程受益費、土地重劃
      費用及因土地使用變更而無償捐贈一定比率土地作為公共
      設施用地者，其捐贈時捐贈土地之公告現值總額。」「經
      重劃之土地，於重劃後第一次移轉時，其土地增值稅減徵
      百分之四十。」分別為行為時土地稅法第28條之2、第31
      條第1項第2款及第39條第4項所明定。查上述土地稅法第
      39條第4項規定之立法理由為：「經重劃之土地，於重劃
      後第一次移轉時，政府進行重劃時間均相當長，故其土地
      增值稅應減徵百分之四十，以保障土地所有權人之權益。
      」亦即此條規定之目的，乃在透過重劃後第1次移轉時土
      地增值稅之減徵，以保障土地所有權人之權益。另上述土
      地稅法第31條第1項第2款立法之目的，則是因此種投資改
      良資本而形成之地價增值，係屬改良增值，非自然增值，
      就土地所有權人而言，並非不勞而獲之利得，對之不應課
      徵土地增值稅，故乃於核計土地漲價總數額中予以減除，
      始符公允，並可獎勵人民樂於配合政府政策。可知，行為
      時土地稅法第31條第1項第2款及第39條第4項均是立法者
      基於土地增值稅之本質及課徵目的之考量，為核算土地增
      值稅之特別規定。又因土地稅法所以於86年5月21日增訂
      第28條之2，乃緣於夫妻為生活之共同體，於一般生活事
      務互為代理人，故對於夫妻間因贈與而移轉土地所產生土
      地增值稅不予課徵；但於受贈之一方再移轉第三人時，則
      須以該土地第1次贈與前之原規定地價或前次移轉現值為
      原地價，計算漲價總數額，課徵土地增值稅；亦即土地雖
      因夫妻贈與，而變異土地所有權人，但因此種土地所有權
      人之變動，僅是暫時不課徵土地增值稅，而將課徵土地增
      值稅之時點延至移轉於第三人時，並以當次移轉於第三人
      之土地所有權人為土地增值稅之納稅義務人；故而依行為
      時土地稅法第28條之2之規範意旨，其於配偶相互贈與土
      地之情況，關於土地增值稅之課徵，係將夫妻視為「一體
      」，至形式上之土地所有權雖因此發生變動，但其並非土
      地稅法第31條所稱須課徵土地增值稅之所有權「移轉」，
      亦非同法第39條第4項所稱之「移轉」。故而行為時土地
      稅法第31條第1項第2款所稱土地所有權人自應包含因不課
      徵土地增值稅之夫妻間贈與土地之夫及妻；而同法第39條
      第4項所稱「第一次移轉」，於不課徵土地增值稅之夫妻
      間贈與土地情況，則是指夫或妻再移轉於第三人時之「移
      轉」；始符合前述行為時土地稅法第28條之2、第31條第1
      項第2款及第39條第4項之立法目的。
（二）經查，系爭土地是被上訴人配偶林兆鑅於88年8月2日贈與
      被上訴人；而於被上訴人配偶林兆鑅所有期間，經臺南市
      政府辦理市地重劃，林兆鑅並已依法繳納676,311元之重
      劃費用，嗣被上訴人是於92年1月15日再將系爭土地出售
      予訴外人志光公司等情，乃原審依調查證據之辯論結果所
      確定之事實，故原審認被上訴人本次將系爭土地出售予訴
      外人志光公司，其土地增值稅應依行為時土地稅法第31條
      第1項第2款及第39條第4項規定，自系爭土地之漲價總數
      額中扣除被上訴人配偶林兆鑅繳納之重劃費用及減徵土地
      增值稅百分之40，依前開所述，即無不合；而此乃將行為
      時土地稅法第28條之2、第31條第1項第2款及第39條第4項
      規定，依其立法目的予以解釋之結果，核與租稅法定原則
      無違，更非將93年1月14日修正公布之土地稅法第28條之2
      第2項規定予以溯及適用。而原判決關於「93年1月14日修
      正公布之土地稅法第28條之2第2項規定之內容，僅是將其
      原條文規定不明，致引起爭議之事項，加以明文化，並非
      在該條項未增訂前，夫妻間贈與之土地再移轉給第三人時
      ，其核計土地增值稅時即不得適用將改良費用減除或重劃
      之土地減徵之規定」等語之說明，即是此意旨之闡述，而
      非以93年1月14日修正公布之土地稅法第28條之2第2項規
      定作為原審判決之依據，故上訴意旨據以指摘原判決有不
      適用法規及適用不當之違法云云，即無可採。從而，上訴
      意旨指摘原判決違法，求予廢棄，為無理由，應予駁回。
據上論結，本件上訴為無理由，依行政訴訟法第255條第1項、第
98條第3項前段，判決如主文。
中    華    民    國    95    年    3     月    23    日
                  第四庭審判長法  官  高  啟  燦
                              法  官  黃  合  文
                              法  官  黃  璽  君
                              法  官  廖  宏  明
                              法  官  楊  惠  欽
以  上  正  本  證  明  與  原  本  無  異
中    華    民    國    95    年    3     月    23    日
                              書記官  張  雅  琴


司法院資訊處製作；財團法人民間司法改革基金會備份。
